臺灣高等法院臺中分院刑事判決　　　　94年度上訴字第1592號
上　訴　人
即　被　告　甲○○
選任辯護人　林志忠律師
　　　　　　江燕鴻律師
上列上訴人因殺人未遂等案件，不服臺灣臺中地方法院94年度訴
字第1601號中華民國94年7月6日第一審判決（起訴案號：臺灣臺
中地方法院檢察署94年度偵字第5630號），提起上訴，本院判決
如下：
    主　  文
原判決關於甲○○殺人未遂及定應執行刑部分，均撤銷。
甲○○殺人未遂，處有期徒刑柒年。
其他上訴（非法持有改造手槍及制式子彈）部分，上訴駁回。
前項上訴駁回部分，及第二項撤銷改判部分，其主刑部分，應執
行有期徒刑拾年貳月，併科罰金新臺幣貳拾萬元，罰金如易服勞
役，以罰金總額與陸個月之日數比例折算。
    事 　 實
一、甲○○曾於民國（下同）九十三年間，因違反商標法案件，
    經臺灣臺中地方法院判處有期徒刑四月確定，於九十四年二
    月十五日執行完畢。
二、甲○○（關於本案違反商標法部分，業經其於本院撤回上訴
    而確定）於九十三年十一月間某日，明知其友人楊登元（綽
    號「空仔」，另由臺灣臺中地方法院檢察署檢察官偵辦）在
    彰化縣溪湖鎮所交付業將「仿ＢＥＲＥＴＴＡ（貝瑞塔）廠
    九二ＦＳ型半自動手槍製造之玩具手槍」換裝土造金屬槍管
    及滑套所改造而成、並具殺傷力之改造手槍一支（含彈匣二
    個、槍枝管制編號：0000000000號，簡稱為改造
    手槍），及口徑九ｍｍ制式子彈十一顆（起訴書誤載為十顆
    ），均係槍砲彈藥刀械管制條例所列管之具有殺傷力之改造
    手槍，及制式子彈，非經中央主管機關內政部之許可，不得
    持有，竟其仍基於同時非法持有上開槍、彈之故意，予以收
    受後，未經許可，而同時持有上開改造手槍一支，及制式子
    彈十一顆，並將之攜至臺中市○○○街十一號十二樓之七住
    處藏放。
三、其後甲○○因認其友人楊登元係因丙○○之故（丙○○曾在
    楊登元涉嫌走私毒品案件當證人），致須逃亡至海外，因此
    心生不滿，遂另起殺人之不確定故意，乃於九十四年一月九
    日上午九時至十時之間，持上開改造手槍一支及制式子彈十
    一顆，到丙○○在臺中市○○路○段一七一之五號二樓之住
    處。甲○○至上開處所之後，先以所持改造手槍敲破二樓房
    間之玻璃門（毀損部分業經撤回告訴），再反手將門打開，
    後即潛入丙○○之上開住宅（侵入住宅部分業經撤回告訴）
    。當時正在睡眠中之丙○○耳聞聲響隨即驚醒，並站立在床
    邊。甲○○見狀，旋即取持前開改造手槍，在距離丙○○約
    三、四公尺之地點，將槍口指向丙○○命其跪下，而非法剝
    奪丙○○之行動自由，此後並問：「是否叫阿富？」，丙○
    ○回答：「什麼事？」，甲○○又問：「是否認識【空仔】
    ？」，丙○○回答：「認識」，此時甲○○已確認對象無誤
    。詎其明知其所攜帶之槍支，係可發射子彈並具殺傷力之改
    造手槍，其射擊彈道並不穩定，亦知自己並非專精改造手槍
    射擊之人，且知其所站立之處，與丙○○跪下之地點相距約
    有三、四公尺，可預見其如手持上開改造手槍朝著跪在地上
    之丙○○開槍射擊，因上開改造手槍之射擊彈道並不穩定，
    其亦無改造手槍射擊之專業能力，故射出之子彈極有可能會
    射中丙○○之頭部及心臟等身體要害，導致丙○○死亡，竟
    仍基於殺人之不確定故意，朝丙○○之上身部位開槍射擊一
    顆制式子彈，後因子彈僅擊中丙○○之左肱骨，致丙○○僅
    受有左肱骨粉碎性骨折之傷害並當場流血，甲○○見丙○○
    已中彈且血流不止，隨即離開，丙○○始回復行動自由（前
    後被剝奪行動自由約一分鐘）。後因丙○○託人送醫救治，
    始倖免於死亡。
四、丙○○於案發之後即向警局報案，並於九十四年一月十一日
    在臺中市警察局第一分局警員所提供之六張照片中，指認甲
    ○○即係手持改造手槍對其射擊之人。後至九十四年三月二
    十三日十七時許，經警持臺灣臺中地方法院法官所核發之搜
    索票，在臺中市○○○街十一號十二樓之七執行搜索時，當
    場查獲上開改造手槍一支（含彈匣二個、槍枝管制編號：0
    000000000號）及口徑九ｍｍ制式子彈十顆（後在
    送請鑑定時，試射四顆，驗餘六顆），並當場逮捕丙○○。
五、案經被害人丙○○訴由臺中市警察局第一分局報告臺灣臺中
    地方法院檢察署檢察官偵查起訴。
    理  　由
一、訊據本案上訴人即被告甲○○（以下簡稱為被告）雖坦承伊
    確有於上開時、地，未經許可而同時收受其友人楊登元所交
    付之上開改造手槍一支、及口徑九ｍｍ制式子彈十一顆，後
    並將之攜至臺中市○○○街十一號十二樓之七住處藏放之事
    實。被告亦坦承伊確有因為上開原因，於上開時間，攜持上
    開改造手槍一支、及口徑九ｍｍ制式子彈十一顆，至告訴人
    丙○○之上開住處，命丙○○跪下，而開槍朝告訴人丙○○
    射擊一顆制式子彈之情事。惟被告否認伊有殺人未遂之犯罪
    情事，並辯稱：伊叫告訴人丙○○跪下並朝告訴人丙○○開
    槍射擊，動機只在教訓，伊並係朝告訴人丙○○之手臂開槍
    射擊，僅有傷害犯意，並無殺人意圖，伊亦不知叫告訴人丙
    ○○跪下，係屬犯罪等語。被告之選任辯護人並以：被告與
    告訴人丙○○並無重大仇恨，應不致僅因告訴人丙○○曾在
    其友人楊登元所涉走私毒品案件當證人，即生殺害告訴人丙
    ○○之動機，再就案發過程及其客觀環境而言，案發現場並
    無第三人或其他足以制止或中斷被告犯罪之因素存在，但被
    告攜帶十一顆子彈僅射擊一顆，且在二人相距約三、四公尺
    距離之情形下，被告僅持槍瞄準告訴人丙○○之左手臂並射
    中其左肱骨，後即離去，由上開各情應足證明被告僅有傷害
    犯意而無殺人意圖，另楊登元早在案發二個月前即已潛逃出
    境，被告自不可能為阻止告訴人丙○○再度出庭作證，而要
    殺害告訴人丙○○，被告上開所為應僅觸犯刑法之傷害罪，
    又被告雖曾在警訊供述收受槍、彈係要把玩，但其於偵查中
    已供述「（槍、彈）我想可以拿來教訓丙○○使用，就留在
    身邊」，二者相較，應以其後之供述較合情理，故被告收受
    槍、彈之後，再持以犯罪，應合於刑法牽連犯之規定，不應
    數罪併罰等情詞，為被告辯護。
二、然查：本案被告上開非法持有改造手槍一支及制式子彈十一
    顆之事實，業據被告於偵、審中均坦白承認。除已射擊之制
    式子彈一顆外，其餘扣案之上開改造手槍一支及制式子彈十
    顆經送請內政部警政署刑事警察局以性能檢驗法、試射法鑑
    驗結果，認：送鑑改造手槍一支，係「仿ＢＥＲＥＴＴＡ（
    貝瑞塔）廠九二ＦＳ型半自動手槍製造之玩具手槍」換裝土
    造金屬槍管及滑套而成之之改造手槍，機械性能良好，可擊
    發口徑九ｍｍ制式子彈，另送鑑子彈十顆，其中九顆均認係
    口徑九ｍｍ制式子彈（試射三顆），認均具殺傷力，另外一
    顆認係口徑九ｍｍ制式子彈，經檢視，彈底具明顯碰撞痕跡
    ，經試射，可擊發，認具殺傷力，上情有內政部警政署刑事
    警察局九十四年四月七日刑鑑字第０九四００五０六二一號
    槍彈鑑定書一紙（見九十四年度偵字第五六三○號偵查卷宗
    第一五○至一五三頁）附卷可稽。足認被告就此部分之自白
    確與事實相符，被告此部分犯行洵堪認定。
三、又本案被告亦坦承伊於上開時間侵入告訴人丙○○之上開住
    宅之後，有在告訴人丙○○之房間內，將所持改造手槍之槍
    口指向告訴人丙○○命其跪下，告訴人丙○○亦有跪下，前
    後約一分鐘，其再離開之情。核與告訴人丙○○之指訴相符
    。本案告訴人丙○○遭被告持槍逼令跪在上開特定地點，其
    在此段期間之行動自由已遭被告非法剝奪，應無疑義。尚不
    得因被告辯稱：其不知此部分所為，係構成犯罪云云，即認
    被告未犯刑法第三百零二條第一項之妨害自由罪。
四、再本案被告在手持改造手槍命告訴人丙○○跪下，並問告訴
    人丙○○：「是否叫阿富？」，告訴人丙○○回答：「什麼
    事？」，被告又問：「是否認識【空仔】？」，告訴人丙○
    ○回答：「認識」之後，被告確認對象無誤，即在距離告訴
    人丙○○約三、四公尺之地點，對跪在地上之告訴人丙○○
    射擊一顆制式子彈，後擊中告訴人丙○○之左肱骨，造成告
    訴人丙○○左肱骨粉碎性骨折並當場流血，此係被告所是認
    之事實，並有行政院衛生署臺中醫院所出具之診斷證明書一
    紙（見九十四年度偵字第五六三○號偵查卷宗第四○頁）、
    及案發現場照片十四張（見同上偵卷八九頁以後）在卷可稽
    。就此部分，被告及其選任辯護人雖以前開情詞，辯稱被告
    此部分所為，僅有普通傷害之犯意，應僅犯普通傷害罪。惟
    本案告訴人丙○○指訴被告係持槍朝其胸部要害開槍（係因
    其有閃避，才被擊中左肱骨）部分，雖無其他確實旁證足佐
    ，且告訴人丙○○亦於原審法院證述：「我看著他拿著槍對
    著我，他進來一分鐘的時間，有三十秒的時間是拿著槍指著
    我，所以我覺得他是對著我的胸部開槍」等語（見原審卷宗
    第六○頁），故本院未為此種認定，本院並再參酌被告確僅
    持槍對告訴人丙○○射擊一顆制式子彈之後即行離去等情，
    而認定被告於上開行為時，並不具有殺人之確定故意（即直
    接故意）。惟本案告訴人丙○○當時既係在跪著之狀態，下
    半身僅稍高於地面，而被告則係在一手持槍之站立狀態（被
    告曾在原審法院供述：當時射擊是一手開槍，見原審卷宗第
    六三頁），則依據告訴人丙○○之上開證述，及告訴人丙○
    ○實際中彈情形，應可認定被告係持槍朝告訴人丙○○之上
    半身開槍射擊。而人體上半身有頭部及心臟等要害，被告所
    攜帶之槍支，又係可發射子彈並具殺傷力之改造手槍，如持
    以射擊制式子彈擊中上開人體重要部位，將可能導致被害人
    死亡之結果，此係一般常人應具有之常識，被告心智健全，
    自無從推稱不知。再被告所持之槍支，係改造手槍，其射擊
    彈道並不穩定，依據被告在原審法院所供：「．．．．．．
    我四、五年都沒有開槍了，我之前沒有持槍犯罪過」等語（
    見原審卷宗第六三頁），亦堪認定被告並非專精改造手槍射
    擊之人。則在被告所站立之處，與告訴人丙○○跪下之地點
    相距約有三、四公尺，且被告亦係單手持改造手槍射擊之情
    形下，無論被告係持槍朝告訴人丙○○之上半身開槍射擊，
    或朝其左手臂射擊，被告均應可預見其持上開改造手槍所射
    出之子彈，極有可能會射中告訴人丙○○之頭部及心臟等身
    體要害，導致告訴人丙○○死亡，詎仍執意射擊，則告訴人
    丙○○可能中彈死亡，顯係不違背被告本意之事項。被告於
    上開行為時，主觀上具有殺人之不確定故意（間接故意），
    應可認定。雖告訴人丙○○僅被上開子彈擊中左肱骨，致僅
    受有左肱骨粉碎性骨折之傷害（並當場流血），但被告仍應
    負殺人未遂之刑責。被告及其選任辯護人辯稱被告此部分所
    為，僅犯刑法普通傷害罪，並非可採。
五、另外，本案被告於警訊及偵、審中，均否認楊登元交付上開
    改造手槍及制式子彈時，有教唆其持以對告訴人丙○○犯罪
    。依其警訊所供；「（楊登元為什麼要將槍跟子彈交給你？
    ）因為他要跑路了」、「（你拿這些槍、彈要做什麼？）我
    要把玩用的」、「．．．．．．是我自己喝了酒以後替朋友
    生氣，（才對丙○○）開槍」等語（見九十四年度偵字第五
    六三○號偵查卷宗第十三、十四頁），及在檢察官聲請羈押
    經原審法院法官訊問時所供：「．．．．．．因為我有喝酒
    ，因為他惹楊登元生氣，害楊登元跑路．．．．．．」等情
    （見原審法院聲羈卷宗第五頁），被告亦係在非法持有上開
    改造手槍及制式子彈之後，再於酒後另行起意而持以對告訴
    人丙○○犯罪。雖被告在檢察官訊問時，另外證稱：「他指
    楊登元）本來叫我拿去丟掉，但我想可以拿來教訓丙○○使
    用，就留在身邊」、「（持有槍彈的目的）我是要拿來恐嚇
    丙○○，我怕去教訓他時，打不過他」等語（見同上偵卷第
    一四二頁），但被告在原審法院又供稱：「．．．．．．據
    我所知，他（指楊登元）是要逃亡了，所以把槍交給我，問
    我是否用得到，如果用不到就把槍彈丟棄，後來，因為我想
    拿槍去教訓丙○○」之情（見原審卷宗第十六頁）。再徵之
    本案被告係於九十三年十一月間某日即已非法持有上開改造
    手槍及制式子彈，當時距離本案被告持槍剝奪告訴人丙○○
    之行動自由及持槍對其射擊之時間（即九十四年一月九日）
    ，其間約隔二個月，且依據案發之前被告與告訴人丙○○之
    間之問答內容，被告在發問之前顯尚不能確定告訴人丙○○
    之真實身分，難認其在上開行為前之二個月，即有持槍射擊
    殺害告訴人丙○○之動機（被告在偵審中，亦從未供述其係
    為以上開犯罪手法殺害告訴人丙○○，才非法持有上開改造
    手槍及制式子彈）等情以觀，被告在警訊所供：嗣後為替楊
    登元出氣，才另行起意對告訴人丙○○開槍射擊等語，應較
    為可信。被告選任辯護人為被告辯護：被告收受槍、彈與嗣
    後之犯罪，合於刑法牽連犯之規定部分，亦為本院所不採。
六、綜上所述，本案被告之上開犯罪事證已甚明確而堪認定。核
    被告所為，係犯現行（即修正後）槍砲彈藥刀械管制條例第
    八條第四項之非法持有改造槍枝罪、同條例第十二條第四項
    之非法持有子彈罪（因被告係在新法實施之後始被查獲，故
    不生新、舊條例之比較問題）、及刑法第三百零二條第一項
    之妨害自由罪、以及刑法第二百七十一條第二項、第一項殺
    人未遂罪。被告以一行為同時觸犯上開非法持有改造槍枝罪
    、及非法持有子彈罪，係一行為觸犯二罪名之想像競合犯，
    此部分應依刑法第五十五條之規定，從一重依上開非法持有
    改造槍枝罪處斷。另被告所犯妨害自由罪及殺人未遂二罪間
    ，有方法與目的之牽連關係，應依刑法第五十五條牽連犯之
    規定，從一重論以殺人未遂一罪。就上開妨害自由罪部分，
    檢察官雖於起訴書漏引法條，但起訴事實中業已記載被告此
    一犯行，應認公訴人就此部分犯罪事實已提起公訴，本院自
    得就此部分一併審判。又被告上開應從重處罰之非法持有改
    造槍枝罪、及殺人未遂罪，其犯意各別，犯罪構成要件不同
    ，應予分論併罰。公訴人認二罪有方法、結果之牽連關係，
    應依刑法第五十五條牽連犯之規定，從一重論以殺人未遂一
    罪，尚有未洽。再，被告曾於九十三年間，因違反商標法案
    件，經臺灣臺中地方法院判處有期徒刑四月確定，於九十四
    年二月十五日執行完畢，以上事實有臺灣臺中地方法院檢察
    署刑案資料查註紀錄表、及本院被告全國前案紀錄表各一紙
    在卷可按，被告在受此有期徒刑之執行完畢後，五年以內再
    犯上開非法持有改造手槍罪，此部分為累犯，應依刑法第四
    十七條規定加重其刑。另被告已著手於殺人之行為而不遂，
    為未遂犯，此部分應依同法第二十六條前段之規定減輕其刑
    。扣案之改造手槍一支（含彈匣二個、槍枝管制編號：00
    00000000號）及口徑九ｍｍ制式子彈六顆，均係屬
    違禁物，應依刑法第三十八條第一項第一款規定宣告沒收。
    至於其餘扣案之四顆具有殺傷力之口徑九ｍｍ制式子彈，業
    因囑託內政部警政署刑事警察局鑑驗，經鑑驗試射擊發而僅
    餘彈殼，已失去子彈之功能而不具有殺傷力，業如前述，已
    非屬違禁物，本院爰不為沒收之諭知；被告已射擊之一顆制
    式子彈，亦已失去子彈之功能而不復為違禁物，本院亦不為
    沒收之宣告。
七、原判決以被告上開非法持有改造槍枝罪、及非法持有子彈罪
    之犯罪事證已甚明確而堪認定，乃審酌被告品行不佳、非法
    持有改造槍枝及制式子彈之犯罪情節、對社會秩序及安全所
    生危害、及犯罪後之態度等一切犯罪情狀，並依據刑事訴訟
    法第二百九十九條第一項前段，現行槍砲彈藥刀械管制條例
    第八條第四項、第十二條第四項、刑法第十一條、第五十五
    條、第四十七條、第四十二條第三項、第三十八條第一項第
    一款、罰金罰鍰提高標準條例第二條等規定，就此部分量處
    被告有期徒刑三年六月，併科罰金新臺幣貳拾萬元，並諭知
    罰金易服勞役之折算標準，且將扣案仿ＢＥＲＥＴＴＡ（貝
    瑞塔）廠九二ＦＳ型半自動手槍製造之玩具手槍換裝土造金
    屬槍管及滑套而成之具殺傷力改造手槍一支（含彈匣貳個、
    槍枝管制編號：0000000000號）及口徑九ｍｍ制
    式子彈六顆均宣告沒收，其認事用法均無不合，量刑亦屬妥
    適。被告就此部分以前開情詞提起上訴，此部分之上訴為無
    理由，應予駁回。至就被告所犯殺人未遂罪部分，原審判決
    予以論罪科刑，固非無見，惟原審判決就被告上開妨害自由
    罪部分，認犯刑法第三百零四條之強制罪，此部分尚有未合
    。是被告就此部分上訴否認有犯殺人未遂罪，被告就此部分
    之上訴雖無理由，但原審判決就此部分既有上開可議之處，
    即屬無可維持，自應由本院將原判決關於被告殺人未遂部分
    及定應執行刑部分，均予撤銷改判。爰審酌被告之品行、犯
    罪動機、所生危害、及犯罪後仍未與告訴人達成民事和解並
    賠償其所受之損害等一切犯罪情狀，仍量處有期徒刑七年。
    又被告所犯上開二罪，合於數罪併罰規定，本院爰就其其主
    刑部分，並其應執行刑為有期徒刑十年二月，併科罰金新臺
    幣二十萬元，且諭知罰金易服勞役之折算標準。
八、公訴意旨另以：被告甲○○於九十四年一月九日九時許，持
    上開改造手槍至丙○○位於臺中市○○路○段一七一之五號
    二樓之住處，先以改造手槍敲破二樓房間之玻璃門，再反手
    將門打開後進入，而起訴被告涉犯刑法第三百五十四條毀損
    罪及同法第三百零六條第一項侵入住宅罪（起訴法條雖未論
    及，然起訴事實業已記載，且告訴人於九十四年四月二十八
    日偵查中亦已具狀提出告訴，應認公訴人就此二部分犯罪事
    實業已提起公訴）。惟按告訴乃論之罪，告訴人於第一審辯
    論終結前得撤回其告訴，又告訴經撤回者，應諭知不受理之
    判決，刑事訴訟法第二百三十八條第一項三百零三條第三
    款定有明文。經查本案被告被訴犯有刑法第三百五十四條毀
    損罪及同法第三百零六條第一項侵入住宅罪，依同法第三百
    五十七條及第三百零八條第一項之規定，均須告訴乃論。茲
    據告訴人丙○○在原審法院當庭表示撤回其告訴，有原審法
    院審理筆錄在卷可按，因此二部分若成立均與前開論罪科刑
    之殺人未遂罪部分有牽連犯之裁判上一罪關係，故原審判決
    就此部分均不另為不受理之諭知，並無不合，併此敘明。
九、據上論斷，應依刑事訴訟法第三百六十八條、第三百六十九
    條第一項前段、第三百六十四條、第二百九十九條第一項前
    段、刑法第第二百七十一條第二項、第一項、第三百零二條
    第一項、第五十五條、第二十六條前段、第四十二條第三項
    、第五十一條第五款、罰金罰鍰提高標準條例第一條前段、
    第二條，判決如主文。
本案經檢察官乙○○到庭執行職務。
中　　華　　民　　國　　94　　年　　10　　月　　26　　日
              刑事第三庭  審判長法　官　江　錫　麟
                                法　官　胡　忠　文
                                法　官　廖　柏　基
上列正本證明與原本無異。
如不服本判決應於收受送達後十日內向本院提出上訴書狀，其未
敘述上訴之理由者並得於提起上訴後十日內向本院補提理由書（
均須按他造當事人之人數附繕本）。
                                書記官　詹　錫　朋
中　　華　　民　　國　　94　　年　　10　　月　　26　　日
附錄論罪科刑法條：
槍砲彈藥刀械管制條例第八條第四項：
未經許可，持有、寄藏或意圖販賣而陳列第一項所列槍枝者，處
三年以上十年以下有期徒刑，併科新臺幣七百萬元以下罰金。
刑法第二百七十一條第一項、第二項：
殺人者，處死刑、無期徒刑或十年以上有期徒刑。
前項之未遂犯罰之。　　　　　　　　　　　　　　　　　　Ｉ
